【裁判字號】    95,醫,10
【裁判日期】    970407
【裁判案由】    損害賠償
【裁判全文】
臺灣臺中地方法院民事判決                95年度醫字第10號
原      告  丙○○
                        256.
兼上列一人之
法定代理人  劉淑卿    住同上
法定代理人  乙○○    住同上
上列二人共同
訴訟代理人  張績寶律師
複代理人    白裕棋律師
複代理人    莊惠祺律師
複代理人    張庭禎律師
被      告  中山醫學大學附設醫院
                      設台中市.
法定代理人  戊○○    住同上
訴訟代理人  林開福律師
訴訟代理人  甲○○    住台中市.
訴訟代理人  己○○    住同上
被      告  丁○○    住同上
訴訟代理人  林開福律師
訴訟代理人  董怡君律師
上列當事人間請求損害賠償事件，本院於民國97年3月24日言詞
辯論終結，判決如下：
    主      文
原告之訴及其假執行之聲請均駁回。
訴訟費用由原告負擔。
    事實及理由
壹、兩造爭執要旨：
  一、原告主張：
    (一)原告劉淑卿懷胎期間，均由被告中山醫學大學附設醫院
        中港分院之婦產科主治醫師即被告丁○○從事相關產前
        及遺傳性疾病之檢查，並依其指示接受各種檢驗，被告
        丁○○均稱檢查結果一切正常。嗣於民國93年9月30日
        上午11時許，原告劉淑卿因子宮出現規律且逐漸增強之
        收縮現象，遂前往被告中山醫學大學附設醫院待產，至
        當日下午5時15分許，被告丁○○考量原告劉淑卿之子
        宮頸擴張已達6至7公分，為促進產程進展，遂電囑護理
        人員協助住院醫師為原告劉淑卿實施人工破水，發現羊
        水呈淡綠色，顯示羊水有遭胎糞污染之現象。迄至下午
        6時50分許，原告劉淑卿之子宮頸幾乎完全擴張，被告
        丁○○遂於下午7時25分許指示護理人員將原告劉淑卿
        推至手術室，同時以原告劉淑卿收縮陣痛之時間耗時過
        久，恐無力自行挽出胎兒為由，於下午7時57分許以真
        空吸引器協助原告劉淑卿產下原告丙○○，惟原告丙○
        ○產出後之外觀雖正常，然並無哭聲，且有呼吸困難、
        四肢肌張力差等現象。未幾，被告丁○○更發現原告丙
        ○○已暫停呼吸，遂緊急將原告丙○○轉到新生兒加護
        中心，為原告丙○○接上呼吸器，並投以抗生素，以維
        持原告丙○○生理功能，嗣約6小時後，被告丁○○復
        發現原告丙○○有間歇性癲癇現象，因而另投以抗癩癇
        藥劑，惟被告丁○○上開處置均未有效減輕原告丙○○
        之不適症狀，原告劉淑卿遂於同年10月15日要求將原告
        丙○○轉送台中榮民總醫院作進一步之檢查。而經台中
        榮民總醫院為原告丙○○施作各項檢查後，初步發現原
        告丙○○有腦波異常現象，經進一步施作腦部核磁共振
        檢查後，確定原告丙○○有新生兒腦病變之病症，甚且
        懷疑原告丙○○有先天性代謝異常之疾病、基因異常等
        （按台中榮民總醫院針對此一懷疑曾安排原告丙○○施
        作基因檢查），原告劉淑卿獲知此訊後，數次向被告丁
        ○○提出歷次產檢何以均未能篩檢出胎兒有先天性代謝
        異常之疾病，以及施行真空吸引術前何以未確實告知可
        能引致之風險等質疑，被告丁○○均僅以原告丙○○係
        先天巨細胞病毒感染一語帶過，堅稱其所為處置並無任
        何疏失，拒為商談。
    (二)按因故意或過失，不法侵害他人之權利者，負損害賠償
        責任；違反保護他人之法律，致生損害於他人者，負賠
        償責任；受僱人因執行職務，不法侵害他人之權利者，
        由僱用人與行為人連帶負損害賠償責任；經營一定事業
        或從事其他工作或活動之人，其工作或活動之性質或其
        使用之工具或方法有生損害於他人之危險者，對他人之
        損害應負賠償責任；不法侵害他人之身體或健康者，對
        於被害人因此喪失或減少勞動能力，或增加生活上之需
        要時，應負損害賠償責任；不法侵害他人身體、健康、
        名譽、自由、信用、隱私、貞操，或其他人格法益而情
        節重大者，被害人雖非財產上之損害，亦得請求相當之
        金額，民法第184條第1項前段暨第2項、第188條第1項
        、第191之3、第193條第1項及第195條第1項前段定有明
        文。又債務人之代理人或使用人，關於債之履行有故意
        或過失時，債務人應與自己之故意或過失負同一責任；
        因可歸責於債務人之事由，致為不完全給付者，債權人
        得依關於給付遲延或給付不能之規定行使其權利。因不
        完全給付而生前項以外之損害者，債權人並得請求賠償
        ；受任人因處理委任事務有過失，或因逾越權限之行為
        所生之損害，對於委任人應負賠償之責，民法第224 條
        、第227條及第544條定有明文。再從事設計、生產、製
        造商品或提供服務之企業經營者，於提供商品流通進入
        市場，或提供服務時，應確保該商品或服務，符合當時
        科技或專業水準可合理期待之安全性。商品或服務具有
        危害消費者生命、身體、健康、財產之可能者，應於明
        顯處為警告標示及緊急處理危險之方法。企業經營者違
        反前二項規定，致生損害於消費者或第三人時，應負連
        帶賠償責任，消費者保護法（以下簡稱消保法）第7條
        亦有明定。經查，被告丁○○並未確實向原告劉淑卿或
        其親屬說明解釋真空吸引術可能發生之危險，即逕以真
        空吸引器將原告丙○○吸出，造成原告丙○○腦病變之
        終生殘疾，明顯涉有過失，爰說明如下：
      1.被告丁○○未確實向原告劉淑卿或其親屬說明解釋真空
        吸引術可能發生之危險之部分：
        (1)依醫師法第12條之1、醫療法第81條規定，醫師診治
          病人時，應向病人或其家屬告知其病情、治療方針、
          處置、用藥、癒後情形及可能之不良反應。消保法第
          7條第2項復規定，服務具有危害消費者生命、身體、
          健康、財產之可能者，應於明顯處為警告標示及緊急
          處理危險之方法，此處所稱之警告標示，在醫療服務
          之情形，係指醫院之說明義務。故醫院提供醫療服務
          應有充分之告知說明，使病患了解所有對其作成決定
          有重大影響的資訊，有權決定是否接受特定之醫療行
          為，違反者即構成醫院說明義務之違反，且上開規定
          為民法第184條第2項所稱「保護他人之法律」。從而
          ，醫院診治病人時，倘未遵照前揭規定行事，即應負
          侵權行為損害賠償責任，並非僅係行政管理之缺失而
          已。
        (2)被告丁○○使用真空吸引器協助原告劉淑卿產下原告
          丙○○，故有其專業考量，然其於使用真空吸引器協
          助生產前，並未告知原告劉淑卿或其親屬使用真空吸
          引器之原因，亦未確實向原告劉淑卿或其親屬說明解
          釋使用真空吸引器可能發生之危險，致原告劉淑卿無
          法評估風險之情況下接受真空吸引器分娩，而喪失選
          擇其他分娩方式之機會，造成原告丙○○腦部病變。
          是以被告丁○○違反醫師法第12條之1、醫療法第81
          條規定之說明義務，自應依民法第184條第2項規定對
          於原告丙○○所受損害負賠償責任。
      2.被告丁○○採用真空吸引器助產之處置過程涉有過失部
        分：
        被告丁○○採用真空吸引器協助原告劉淑卿生產，係婦
        產科常見之生產輔助方式，乃竟發生原告丙○○腦部病
        變之不良結果，被告丁○○施行真空吸引術之處置過程
        （即有關施行真空吸引術之安全規則）明顯涉有過失而
        侵害原告丙○○之權利，依民法第184條第1項前段規定
        ，自應對原告丙○○所受損害負賠償責任。
      3.被告丁○○對於防止原告丙○○腦部病變之發生，未盡
        相當之注意義務部分：
        (1)按經營一定事業或從事其他工作或活動之人，其工作
          或活動之性質或其使用之工具或方法有生損害於他人
          之危險者，對他人之損害應負賠償責任。但損害非由
          於其工作或活動或其使用之工具或方法所致，或於防
          止損害之發生已盡相當之注意者，不在此限，民法第
          191條之3定有明文。又前揭規定之立法目的，係為使
          被害人獲得周密之保護，請求賠償時，被害人只需證
          明加害人之工作或活動之性質或其使用之工具或方法
          ，有生損害於他人之危險性，而在其工作或活動中受
          損害即可，不需證明其間有因果關係。但加害人能證
          明損害非由於其工作或活動或其使用之工具或方法所
          致，或於防止損害之發生已盡相當之注意者，則免負
          賠償責任，以期平允。（該條立法理由）
        (2)被告丁○○為婦產科主治醫師，係從事醫療業務之人
          ，而被告中山醫學大學附設醫院之醫療設備完善、資
          訊充足，是以被告丁○○於93年9月30日在被告中山
          醫學大學附設醫院為原告劉淑卿實施真空吸引術時，
          自應注意上開輔助方式可能引發之風險，且客觀並無
          不能注意之情事，竟仍疏未注意，故被告丁○○對於
          防止原告丙○○腦部病變之發生，顯未盡相當之注意
          義務，揆諸前揭規定及說明，原告丙○○自得依民法
          第191條之3規定，請求被告丁○○賠償原告丙○○因
          發生腦部病變所受之損害。
    (四)被告丁○○因檢驗之疏失，致原告劉淑卿未能及時施行
        人工流產而產下患有先天疾病之原告丙○○（即前述之
        先天性代謝異常、基因異常等），侵害原告劉淑卿之「
        墮胎自由權」、「生育決定權」，此部分亦涉有過失：
        1.按婦女已妊娠，於具備優生保健法第11條第2項所定
          ：「懷孕婦女施行產前檢查，醫師如發現有胎兒不正
          常者，應將實情告知本人或其配偶；認為有施行人工
          流產之必要時，應勸其施行人工流產」之「醫師發現
          有胎兒不正常」要件時，法律即課醫師以「應將實情
          告知懷孕婦女本人或其配偶，認為有施行人工流產之
          必要時，應勸其施行人工流產」之義務，於此情形，
          就另一方面而言，應是給予婦女選擇之權利（自由）
          ，即婦女對其體內未成獨立生命又患有法規所賦予婦
          女得中止妊娠之先天性疾病之不健康胎兒，有選擇除
          去之權利，倘因醫院及相關人員之疏忽，未發現已符
          合此一情況之事實，並及時告知懷胎婦女，使其依優
          生保健法第9條第1項自願施行人工流產，致婦女繼續
          妊娠，最後生下不正常嬰兒，自屬侵害婦女對本身得
          決定施行人工流產之權利。
        2.本件原告劉淑卿懷孕後，為避免生出先天性缺陷兒，
          懷孕期間均定期至被告中山醫學大學附設醫院由被告
          丁○○實施產前及遺傳性疾病之檢查，並據其指示接
          受各種檢驗，而依原告劉淑卿與被告中山醫學大學附
          設醫院間有償之醫療契約觀之，被告中山醫學大學附
          設醫院之履行輔助人即被告丁○○自應盡善良管理人
          之注意義務，應無疑義。乃被告丁○○於原告劉淑卿
          數次產檢均未能發現原告丙○○患有先天性代謝異常
          疾病、基因異常等，以致原告劉淑卿未能及時施行人
          工流產而產下患有先天疾病之胎兒，則被告中山醫學
          大學附設醫院就其與原告劉淑卿間有關系爭醫療契約
          之履行，其給付之方法自有瑕疵，且就目前醫學之水
          準、醫療行為之類型、內容、設備、專門性等因素綜
          合考量，被告丁○○顯未盡其善良管理人之注意義務
          而具有疏失。
    (五)被告中山醫學大學附設醫院就其醫師即被告丁○○之醫
        療過失應連帶負責：
      1.按受僱人因執行職務，不法侵害他人之權利者，由僱用
        人與行為人連帶負損害賠償責任，為民法第188條第1項
        本文所明定。上開條文規定僱用人之責任，其立法精神
        重於保護經濟上之弱者，增加被害人或得依法請求賠償
        之第三人之求償機會，此關乎其設有舉證責任轉換及衡
        平責任之規定自明。是以，所稱之受僱人，應從寬解釋
        ，不以事實上有僱傭契約者為限，凡客觀上被他人使用
        ，為之服勞務而受其監督者，均係受僱人，最高法院57
        年台上字第1663號判例參照。查被告丁○○應屬被告中
        山醫學大學附設醫院之受僱人，故被告中山醫學大學附
        設醫院對於被告丁○○因執行醫療業務具有過失，致原
        告劉淑卿未能及時施行人工流產而產下患有先天疾病之
        胎兒，及被告丁○○因接生過程之處置不當，造成原告
        丙○○腦部病變之終身殘疾，依民法第188條第1項規定
        ，即應與被告丁○○負連帶賠償責任。從而，原告二人
        自得依上揭規定，請求被告中山醫學大學附設醫院與被
        告丁○○連帶賠償其損害。
      2.按受任人因處理委任事務有過失，或因逾越權限之行為
        所生之損害，對於委任人應負賠償之責，民法第544條
        定有明文。而醫師或醫院與病患訂立契約，為之診治疾
        病，提供特殊之醫療技能、知識、技術，係屬醫療契約
        ，其契約性質，依我國學說及實務見解，均認為係屬委
        任契約或近似於委任契約之非典型契約，故民法債編關
        於委任契約一節之規定，在與醫療行為性質不相抵觸之
        情形下，亦當有所適用。又病患前往醫療機構就診，若
        該醫療機構非醫師個人所開設，則成立醫療契約之當事
        人應為病患與醫療機構，是以醫療機構之醫師為病患診
        治，醫師即係醫療機構關於醫療契約之履行輔助人，故
        於醫師有可歸責於己之事由，未履行契約應盡義務致病
        患受損害，應負民法第227條債務不履行責任時，依民
        法第244條之規定，醫療機構亦應就其醫師之故意或過
        失負同一責任。本件原告劉淑卿係於被告中山醫學大學
        附設醫院接受產檢，並由該院之婦產科醫師即被告丁○
        ○為其接生，故原告劉淑卿與被告中山醫學大學附設醫
        院間應成立性質上類似於委任關係之醫療契約，而被告
        丁○○係屬被告中山醫學大學附設醫院之履行輔助人，
        又此一醫療契約之給付對象除原告劉淑卿之外，亦應及
        於原告丙○○出生前（即胎兒）及出生後，即原告丙○
        ○亦為被告丁○○及中山醫學大學附設醫院醫療給付行
        為之債權人，故被告中山醫學大學附設醫院就被告丁○
        ○之過失行為，自應負債務不履行之損害賠償責任。
    (六)醫療行為有消保法第7條之適用，故縱使認為被告丁○
        ○就其醫療行為並無過失，被告二人仍應連帶負損害賠
        償：
      1.消保法第2條僅就消費者一詞定義為以消費為目的而為
        交易、使用商品或接受服務者，而有關服務一詞則未加
        以定義。然解釋法律條文之文義，宜依其立法理由、目
        的探求真意，而消保法第1條即明確揭示該立法目的在
        於保護消費者權益，促進國民消費生活安全，提升國民
        消費生活品質。且消保法第二章關於消費者權益，並特
        設健康與安全保障一節，明定提供服務之企業經營者，
        應確保所提供之服務，無安全或衛生上之危險，以及為
        警告標示等義務，尋究其因，乃近年來經濟快速發展，
        科技進步，商品日新月異，服務類型遽變，現行民法及
        相關法律已無法涵括多樣多變之消費型態，及規範消費
        者與企業經營者間所發生之法律關係，為提高消費品質
        ，維護消費安全，特制定消保法以為規範。依此立法之
        目的而論，應認以提供服務為營業者，不問其服務之具
        體內容是否與商品有關，均屬消保法所規範之對象。況
        人之一生，生老病死，幾乎無可免於接受醫療服務，而
        醫療服務之目的在於治療，於診斷或治療之過程中，具
        有醫療不確定性及危險性，一旦有誤，損害甚鉅，因此
        ，提供醫療服務者需負有更高之注意義務，則醫療服務
        行為既與生命、身體、健康息息相關，為達上開立法之
        目的，自應受消保法之規範。
      2.被告丁○○為原告劉淑卿施行產前、遺傳性疾病之檢查
        及接生時，應確保該檢查、接生之進行具有通常可合理
        期待之安全性，已符合當時科技或專業水準，無安全或
        衛生上之危險，故本件縱認被告丁○○前開醫療行為並
        無過失，被告中山醫學大學附設醫院及丁○○仍應負消
        保法第7條第3項規定之無過失賠償責任，以符合消保法
        立法目的及公平正義。而縱使被告等人能證明無過失，
        亦僅能減輕其賠償責任，要非可執為解免損害賠償責任
        之依據，自屬當然。
    (七)原告請求賠償之項目、金額分述如下：
      1.原告丙○○部分：
        (1)勞動能力減損：
          原告丙○○在成年後原應有謀生能力，然因被告廖瓊
          玲之疏失，造成原告丙○○腦部病變，堪認已可預見
          原告丙○○之勞動能力全部喪失。又原告丙○○為93
          年9月30日出生，參考勞動基準法第53條、第54條規
          定自請退休及強制退休之年餘分別為55歲、工作25年
          以上及60歲，復斟酌原告丙○○之年齡、日後原告張
          瑜真之發展可能狀況等情事，有關原告丙○○勞動年
          數之計算，擬自其成年後起算至60歲止，共計40年，
          應屬適當。另計算被害人喪失或減少勞動能力之損害
          ，固應以被害人之所得額為評價之資料，然因原告張
          瑜真目前仍為幼童，並無所得額資料足供參考，故有
          關原告丙○○之勞動損失，擬以行政院勞工委員會公
          告調整實施之基本工資每月新臺幣（下同）15,840元
          計算，即以每年工資190,080元為計算之標準，則依
          霍夫曼式扣除中間利息計算結果，原告丙○○得請求
          一次給付之勞動損失金額為4,240,495（計算式：15,
          840×12×22.309=4,240,495，元以下四捨五入）
        (2)精神慰撫金：
          原告丙○○因被告丁○○之疏失，於一出生即受有前
          述傷害，終生甚難治癒，不僅其身體健康遭受侵害，
          生命之價值及尊嚴更受剝奪，對其大好人生影響深遠
          ，其所受精神上痛苦自非尋常；又未來生活照顧所顯
          現之精神傷害、疾病、缺損、退化等情，亦不難想見
          ；及被告丁○○現為被告中山醫學大學附設醫院婦產
          科主治醫師等兩造身分、地位、被告丁○○之過失程
          度、原告丙○○所受傷害暨痛苦程度等一切情況，爰
          請求被告二人連帶給付賠償原告丙○○1,000,000元
          之精神慰撫金，俾其受創之身心能稍獲慰撫。
      2.原告劉淑卿部分：
        審酌原告劉淑卿因被告丁○○之疏失，致未能及時施行
        人工流產而產下患有先天疾病之胎兒，內心煎熬自可想
        見；及被告丁○○現為被告中山醫學大學附設醫院婦產
        科主治醫師等兩造身分、地位、被告丁○○之過失程度
        等一切情況，爰請求被告二人連帶給付賠償原告劉淑卿
        1,000,000元之精神慰撫金，俾其受創之身心能稍獲慰
        撫。
    (八)並聲明：(1)被告應連帶給付原告丙○○5,240,495元，
        及自起訴狀繕本送達翌日起至清償日止按週年利率百分
        之五計算之利息；(2)被告應連帶給付原告劉淑卿1,000,
        000元，及自起訴狀繕本送達翌日起至清償日止按週年
        利率百分之五計算之利息；(3)願供擔保，請准宣告假執
        行；(4)訴訟費用由被告共同負擔。
  二、被告抗辯：
    (一)事實如下：
      1.原告劉淑卿懷孕期間至中山醫學大學附設醫院由被告丁
        ○○從事產前檢查。被告丁○○依據「醫療服務機構辦
        理預防保健服務注意事項」所規定之孕婦產前檢查項目
        進行所有必要之產檢，結果均屬正常，並且原告劉淑卿
        懷孕期間皆無任何感冒、發燒等不適症狀發生。
      2.原告劉淑卿於93年9月30日上午9時入院待產至同日下午
        5時20分，因其子宮頸已擴張8公分，被告丁○○即指示
        予以人工破水，發現羊水呈淡綠色，疑遭輕度胎便染色
        。至同日下午6時50分，原告劉淑卿之子宮頸已幾乎全
        開，其不斷用力欲產出胎兒，惟於下午7時25分進入產
        房直至7時47分，仍無法順利產下胎兒。因歷時已久，
        此時原告劉淑卿已全身乏力，且胎頭未持續下降，為免
        胎兒吸入胎便或於產道過久而窒息，被告丁○○向原告
        劉淑卿說明此情形後建議以真空吸引術協助生產，而原
        告劉淑卿整個產程皆為清醒狀態，其瞭解當時之情形，
        嗣於下午7時56分產下原告丙○○。本件全部產程之胎
        兒心音均為正常，並無胎兒缺氧情形發生，並且原告劉
        淑卿自入院待產至產下胎兒為止，均未出現任何感冒發
        燒等不適症狀。
      3.原告丙○○出生時，其外觀正常，惟無哭聲，且有呼吸
        困難、肌張力差等現象。產後翌日（即95年10月1日）
        凌晨5時許，原告劉淑卿始出現高燒至攝氏39.3度現象
        ，嗣經檢測，發現其已感染巨細胞病毒；另原告丙○○
        亦於出生翌日出現發燒至攝氏38.5度現象，嗣於95年10
        月15日將原告丙○○送至台中榮民總醫院進行進一步檢
        查後，確認原告丙○○係受「巨細胞病毒感染，併發新
        生兒抽筋、腦病變、肺炎、中度咽喉鬆弛等症狀。」
    (二)原告之主張並無理由：
      1.原告主張所受之損害為「腦部病變」，惟施行真空吸引
        術並不會導致「腦部病變」之損害，兩者毫無關聯；並
        且被告所為真空吸引術之處置，事實上未使原告丙○○
        受有任何損害，更不會造成腦部病變，被告對此並無過
        失可言：
        (1)真空吸引術係現今醫療相當常見之協助生產方式，醫
          師係將吸盆貼住胎兒之頭皮，藉高壓吸引產生大量外
          力而協助產婦分娩，其拉力僅在胎兒頭皮表面，對胎
          兒腦部沒有影響，醫學研究發現以真空吸引術分娩之
          小孩，於17歲時之智商分數甚至高於自然生產者，故
          被告提供之醫療行為，係符合醫事常規。再者，施行
          真空吸引術可能之併發症包括頭皮裂傷、瘀青、皮下
          血腫、顱內出血等症狀，但不包括腦部病變。換言之
          ，腦部病變與施行真空吸引術兩者毫無關聯，此有產
          科學權威文獻「Williams Obstetrics」（Williams
          產科學）第21版為據。
        (2)原告丙○○產出之時，其外觀正常，並且整個產程中
          胎兒心音正常，表示無缺氧情況發生，故被告丁○○
          所為真空吸引術之處置，未使原告丙○○受有任何損
          害，更不會造成腦部病變（即腦部麻痺），被告對此
          並無過失。
      2.由事後檢驗可證，原告丙○○出生時即已受巨細胞病毒
        感染：
        (1)巨細胞病毒屬於疹病毒之一種，潛伏期為7至10天
          ，雖常存在於生活環境中，但其傳染力不強，許多成
          人與幼童感染卻無臨床症狀。孕婦原發性感染巨細胞
          病毒，非必然傳染給胎兒；而且受感染之胎兒中，僅
          約20至25%機率可能造成先天性巨細胞病毒症候群（
          包括小腦症、聽障及視障、肺炎、病理性黃疸、肝脾
          腫大、貧血、智力或運動障礙等症後群）。
        (2)原告劉淑卿生產翌日發高燒至攝氏39.5度，檢測後發
          現其感染巨細胞病毒。又原告丙○○甫出生時，即出
          現無哭聲、呼吸困難、肌張力差等現象，出生翌日亦
          發高燒至攝氏38.5度，嗣經台中榮民總醫院檢驗，證
          實已受巨細胞病毒感染，而原告丙○○甫出生所顯現
          之現象，正是受巨細胞病毒感染所引起之典型症狀，
          故事後之檢驗可證，原告丙○○應於出生前7至10天
          即自母體受到巨細胞病毒感染。
        (3)孕婦及胎兒是否受到巨細胞病毒之感染，並非懷孕期
          間一般產檢所需篩檢之項目，而原告劉淑卿歷次產檢
          均無感冒、發燒等不適症狀，未出現任何臨床症狀，
          故原告劉淑卿懷孕期間，被告對於原告劉淑卿與張瑜
          真是否感染巨細胞病毒，客觀上無從發現，且無預見
          可能性：
          承前所述，許多成人與幼童感染巨細胞病毒卻無臨
            床症狀，而孕婦原發性感染巨細胞病毒，未必傳染
            給胎兒，而且受感染之胎兒中，僅約20至25%機率
            可能造成先天性巨細胞病毒症候群。再由「醫事服
            務機構辦理預防保健服務注意事項」所規定之孕婦
            產前檢查項目可知，孕婦是否受到巨細胞病毒之感
            染，並非一般產檢所須篩檢之項目。因此，原告劉
            淑卿雖於懷孕期間即感染巨細胞病毒，卻未出現任
            何臨床症狀（例如感冒、發燒等症狀），直至產後
            翌日方開始發高燒，則在一般產檢本毋庸進行巨細
            胞病毒篩檢及現今醫學專業水準之下，對於懷孕期
            間未發病之原告劉淑卿，被告實無法認知或察覺其
            已感染巨細胞病毒，更遑論進一步確認胎兒（即原
            告丙○○）是否同受感染。況且若胎兒感染，亦未
            必造成先天性巨細胞病毒症候群，此屬醫學上無法
            辨識之危險，該危險自不可歸責於被告，即被告提
            供之醫療行為，已屬符合現今醫事常規。因此，被
            告對於原告劉淑卿與丙○○是否感染巨細胞病毒，
            客觀上無從發現，且無預見可能性，被告自已盡其
            注意義務，並無過失責任可言。
          退步言之，縱使原告劉淑卿於懷孕期間出現感染巨
            細胞病毒之臨床症狀，則在孕婦未必傳染此種病毒
            給胎兒之情形下，被告只能藉由臍帶血或羊水作檢
            驗，以確認胎兒是否同受感染。惟查，以現今技術
            而言，即使檢驗報告為陰性反應，亦無法排除胎兒
            受感染之可能；再者，即便檢驗後證實胎兒受到巨
            細胞病毒感染，目前醫學上亦無有效治療方法得以
            治癒；更何況，本件原告劉淑卿將近足月臨盆時始
            感染巨細胞病毒，已無法進行人工流產，只能將胎
            兒產出。故無論何種情形，縱使被告能夠發現感染
            情形，均仍無法避免新生兒之損害發生，並非被告
            及早於生產前驗出感染情形，即可由原告劉淑卿選
            擇生育或墮胎，或避免原告丙○○受到損害
        (4)原告復主張所謂被告丁○○因產檢之疏失，未能發現
          原告丙○○患有先天性代謝異常、基因異常等疾病，
          致原告劉淑卿未能及時施行人工流產而將之產下，侵
          害原告劉淑卿之「墮胎自由權」、「生育決定權」云
          云。惟查，原告並未舉證證明丙○○果患有所謂先天
          性代謝異常、基因異常病症，無從成立所謂「墮胎自
          由權」、「生育決定權」，則其遽指被告已有侵權行
          為云云，即顯無理由。
        (5)醫療行為並無民法第191條之3之適用：
          醫療行為是否為民法第191條之3所稱「危險工作或
            活動」，實務採否定見解，認為醫療行為並非從事
            危險事業或活動者製造危險來源，亦非因危險事業
            或活動而獲利，且與民法第191條之3之立法理由所
            例示之工廠排放廢水或廢氣、爆竹廠製造爆竹等性
            質不符。而醫療行為具有危險性，乃其行為本質使
            然，非現代科技或社會經濟活動所創設，衡諸其規
            範目的，應不包括在內。
          醫療行為既無民法第191條之3推定過失責任之適用
            ，則本件原告主張被告有本條規定之侵權行為，致
            其受損害，即應回歸一般舉證原則，須由原告對被
            告有過失及存在因果關係等要件負舉證責任。
        (6)醫療行為並無消保法第7條之適用：
          醫療服務應否適用消保法第7條之無過失責任，93
            年4月28日修正公佈之醫療法第82條第2項規定：「
            醫療機構及其醫事人員因執行業務致生損害於病人
            ，以故意或過失為限，負賠償責任。」已明確表示
            醫療服務排除消保法之適用。
          並且，近年多數實務見解已認為醫療機關不能將危
            險導入醫療費用之內以分散風險，不同於產品責任
            ；並且醫師採防禦性醫療措施，藉以免除無過失責
            任，不能達成消保法保護消費者立法目的，故應以
            目的性限縮解釋之方式，將醫療行為排除於消保法
            適用之列，此有最高法院93年度台上字第2302號裁
            定、台灣高等法院90年度上字第636號判決、台灣
            高等法院91年度上字第215號判決、台灣高等法院
            台中分院94年度醫上字第2號判決可稽。又多數學
            者如王澤鑑、姜世明等人亦認為就法學方法、責任
            合理分配、現行法體系而言，醫療服務應排除在外
            ，較為可採。
          醫療行為既無消保法第7條無過失責任之適用，則
            本件應回歸過失責任原則，須由原告對被告有過失
            行為及存在因果關係等構成要件負舉證責任。
    (三)被告丁○○就產檢及生產過程並無醫療疏失，且被告丁
        ○○以真空吸引器協助原告劉淑卿生產，與原告丙○○
        腦波異常、腦部病變等病症結果，並無因果關係，此有
        96年11月28日行政院衛生署醫事審議委員會檢送之0000
        000號鑑定書可資為證：
      1.鑑定事項一：「病患丙○○所患巨細胞病毒感染、腦波
        異常、腦部病變、先天性代謝異常等病症，可否經由母
        體之產檢而提早偵側得知？」乙節，上開鑑定意見認為
        ，以目前醫療科技，無法經由母體產檢而提早偵側得知
        是否罹患新生兒腦病變、肺炎、中度咽喉鬆弛、巨細胞
        病毒感染，是以被告丁○○並無疏失。至於原告主張所
        謂原告丙○○尚有「先天性代謝異常」病症，事實上並
        不存在此項病症。
      2.鑑定事項二：「丁○○醫師對劉淑卿採行真空吸引術接
        生，與丙○○罹患腦波異常、腦部病變等病症之結果間
        是否具有因果關係」乙節，上開鑑定意見亦認為，本件
        丁○○使用真空吸引器之過程亦屬合理，並無不當；並
        且真空吸引器協助生產，與原告丙○○腦波異常、腦部
        病變等病症之結果間尚難謂有因果關係。
      3.鑑定事項三：丁○○醫師在照護劉淑卿娩出丙○○之產
        程中，是否遵守一般公認之臨床醫療行為準則？亦即丁
        ○○醫師施行真空吸引術之處置過程有無疏失？」乙節
        ，上開鑑定意見亦認為，被告丁○○施行真空吸引器協
        助生產之處理過程，尚未發現有疏失之處。
    (四)並聲明：(1)原告之訴及假執行之聲請均駁回；(2)訴訟費
        用由原告負擔；(3)如受不利判決，願供擔保請准宣告免
        為假執行。
貳、得心證之理由：
  一、原告劉淑卿主張於懷胎期間均由被告中山醫學大學附設醫
      院之婦產科醫師即被告丁○○為其作產前檢查，嗣於93年
      9月30日上午11時許至被告中山醫學大學附設醫院待產，
      至同日下午5時20分，因其子宮頸已擴張8公分，被告丁○
      ○即指示醫護人員予以人工破水，迄至下午6時50分許，
      原告劉淑卿之子宮頸幾乎完全擴張，被告丁○○遂於下午
      7時25分許指示護理人員將原告劉淑卿推至手術室，同時
      以原告劉淑卿收縮陣痛之時間耗時過久，恐無力自行挽出
      胎兒為由，於下午7時57分許以真空吸引器協助原告劉淑
      卿產下原告丙○○，而原告丙○○產出後之外觀雖正常，
      但並無哭聲，且有呼吸困難、四肢肌張力差等現象。其後
      因原告丙○○仍有身體不適等症狀，於95年10月15日將原
      告丙○○送至台中榮民總醫院做進一步檢查，確認原告丙
      ○○係受巨細胞病毒感染，併發新生兒抽筋、腦病變、肺
      炎及中度咽喉鬆弛等症狀之事實，為被告所不爭執，故可
      信為真實。
  二、關於被告丁○○為原告劉淑卿施行產前檢查及於93年9月
      30日照護劉淑卿娩出丙○○之產程中有無過失乙節，本院
      於96年1月17日委請行政院衛生署醫事審議委員會實施鑑
      定（檢附原告丙○○於中山醫學大學附設醫院之病歷原本
      1冊及於台中榮民總醫院之病歷影本1冊），委託鑑定事項
      如下：「1.病患丙○○所患巨細胞病毒感染、腦波異常、
      腦部病變、先天性代謝異常等病症，可否經由母體之產檢
      而提早偵側得知？如可以，則丁○○醫師為劉淑卿進行產
      前檢查均未檢測出上開疾病，丁○○有無疏失？2.丁○○
      醫師對劉淑卿採行真空吸引術接生，與丙○○罹患腦波異
      常、腦部病變等病症之結果間是否有因果關係？3.丁○○
      醫師在照護劉淑卿娩出丙○○之產程中，是否遵守一般公
      認之臨床醫療行為準則？亦即丁○○醫師施行真空吸引術
      之處置過程有無疏失？」而行政院衛生署醫事審議委員會
      之鑑定意見為：「(一)此案中依據女嬰之病歷紀錄，其於台
      中榮民總醫院之出院確定診斷為新生兒腦病變、肺炎、中
      度咽喉鬆弛、巨細胞病毒感染，並無先天性代謝異常之確
      定診斷。其中新生兒腦病變、肺炎、中度咽喉鬆弛等病症
      ，以目前醫療科技無法經由母體產檢而提早偵側。至於巨
      細胞病毒感染，由於巨細胞病毒感染並非終生免疫，即使
      檢驗存有抗體，每次懷孕仍有可能再受感染，且其傳染力
      不強，許多成人感染無臨床症狀，目前也無特殊治療和預
      防方法，產前檢查並沒有必要做巨細胞病毒培養或抽血檢
      驗抗體，因此也無法經由母體產檢而提早偵側。故廖醫師
      並無疏失。(二)依據產婦之病歷紀錄，待產過程中胎心音紀
      錄均屬正常，無胎兒窘迫現象。真空吸引器於19:47第一
      次嘗試但失敗，19:49改用鐵製真空吸引器，19:53再嘗試
      一次，直至19:56胎兒娩出，使用過程亦屬合理，並無不
      當。因此真空吸引器協助生產，與胎兒腦波異常、腦部病
      變等病症之結果間尚難謂有因果關係。(三)(1)依婦產科教科
      書記載：真空吸引器協助生產常用於母親用力耗竭或急性
      胎兒窘迫。如果拉曳超過5次，且時間超過15分鐘，則可
      視為真空吸引器協助生產使用失敗，應考慮改用剖腹產。
      同時要避免在胎頭連續置放真空吸引器30分鐘以上，以免
      引起頭皮傷害。惟本案醫師使用真空吸引器時機，似尚有
      商榷餘地。(2)以上臨床醫療行為準則和產婦之病歷紀錄來
      看，醫師丁○○施行真空吸引器協助生產之處理過程，尚
      未發現有疏失之處。」此有本院96年1月17日中院慶民儀
      95醫10字第6943號函及行政院衛生署醫事審議委員會鑑定
      書（編號：0000000）在卷可參。而兩造對上開鑑定結果
      並無異議，本院即採為判決之依據。
  三、關於原告主張被告丁○○涉有過失乙節，說明如下：
    (一)依前開鑑定書鑑定意見(一)所示，原告丙○○經台中榮民
        總醫院診斷為新生兒腦病變、肺炎、中度咽喉鬆弛、巨
        細胞病毒感染，但並無先天性代謝異常之確定診斷。其
        中新生兒腦病變、肺炎、中度咽喉鬆弛等病症，以目前
        醫療科技無法經由母體產檢而提早偵側；至於巨細胞病
        毒感染部分，由於巨細胞病毒感染並非終生免疫，即使
        檢驗存有抗體，每次懷孕仍有可能再受感染，且其傳染
        力不強，許多成人感染無臨床症狀，目前也無特殊治療
        和預防方法，產前檢查並沒有必要做巨細胞病毒培養或
        抽血檢驗抗體，因此也無法經由母體產檢而提早偵側。
        是以，原告主張被告丁○○為原告劉淑卿進行產前檢查
        時，未檢測出原告丙○○因巨細胞病毒感染而患有新生
        兒腦病變、肺炎、中度咽喉鬆弛等病症，其施行產前檢
        查顯有疏失云云，即非可採。準此，原告所主張因被告
        丁○○施行產檢之疏失，以致原告劉淑卿未能及時施行
        人工流產，因而產下患有先天疾病之原告丙○○，乃侵
        害原告劉淑卿之墮胎自由權及生育決定權，自係失所依
        憑，亦無可採。
    (二)依前開鑑定書鑑定意見(二)所示，原告劉淑卿於待產過程
        中，胎心音紀錄均屬正常，無胎兒窘迫現象。真空吸引
        器於19:47第一次嘗試但失敗，19:49改用鐵製真空吸引
        器，19:53再嘗試一次，直至19:56胎兒娩出，使用過程
        亦屬合理，並無不當。因此真空吸引器協助生產，與胎
        兒腦波異常、腦部病變等病症之結果間尚難謂有因果關
        係。是以，原告主張被告丁○○為原告劉淑卿採行真空
        吸引術接生，以致發生原告丙○○腦部病變之不良結果
        云云，自非可採。
    (三)前開鑑定書鑑定意見(三)雖然提及被告丁○○使用真空吸
        引器時機似尚有商榷餘地等語，惟被告丁○○使用真空
        吸引器之時機是否有所不當，該鑑定書並未明確說明。
        而參諸原告丙○○是於母體內受巨細胞病毒感染而患有
        新生兒腦病變、肺炎、中度咽喉鬆弛等病症，此與被告
        丁○○使用真空吸引器協助原告劉淑卿生產，乃係毫無
        關連；況且，該鑑定意見(三)亦明確表示被告丁○○以真
        空吸引器協助生產之處理過程尚未發現有疏失之處。準
        此，自難僅憑該鑑定意見提及「被告丁○○使用真空吸
        引器時機似尚有商榷餘地」等語，即謂被告丁○○係有
        過失。
    (四)綜上，被告丁○○為原告劉淑卿施行產前檢查及於93年
        9月30日照護劉淑卿娩出丙○○之產程，均難認為有何
        過失。從而原告依民法第184條第1項前段、第2項及第
        191條之3等侵權行為規定，請求被告丁○○負損害賠償
        責任，於法尚有未合。
  四、關於原告主張被告中山醫學大學附設醫院應負損害賠償責
      任乙節，說明如下：
    (一)原告雖然主張被告丁○○為被告中山醫學大學附設醫院
        之受僱人，其於執行職務即施行醫療行為時有過失，致
        使原告丙○○受有損害，依民法第188條第1項本文規定
        ，被告中山醫學大學附設醫院應與被告丁○○連帶負損
        害賠償責任云云。惟查，被告丁○○為原告劉淑卿施行
        產前檢查及於93年9月30日照護劉淑卿娩出丙○○之產
        程，均難認為有何過失，其對原告無須負侵權行為之損
        害賠償責任，已如前述，則原告主張被告中山醫學大學
        附設醫院應依前開規定與被告丁○○連帶負損害賠償責
        任，於法自屬未合。
    (二)原告劉淑卿由被告中山醫學大學附設醫院所屬醫師即被
        告丁○○施行產前檢查及照護生產，原告劉淑卿與被告
        中山醫學大學附設醫院間成立醫療契約，而被告丁○○
        為被告中山醫學大學附設醫院之履行輔助人，誠無疑義
        。茲因被告丁○○為原告劉淑卿施行產前檢查及於93年
        9月30日照護劉淑卿娩出丙○○之產程，均難認為有何
        過失，則被告中山醫學大學附設醫院於履行醫療契約之
        債務時，自應認為已盡善良管理人之注意義務，其對原
        告丙○○因於母體內受巨細胞病毒感染而患有新生兒腦
        病變、肺炎、中度咽喉鬆弛等病症之結果，應無可歸責
        之事由存在。故原告主張被告中山醫學大學附設醫院應
        依民法第544條、第227條規定負債務不履行之損害賠償
        責任，亦屬無據。
  五、關於原告主張醫療行為有消保法第7條之適用，被告丁○
      ○就其醫療行為縱使無過失，被告2人仍應連帶負損害賠
      償責任乙節，說明如下：
    (一)我國有多數學者及實務見解，認為醫療服務應屬消保法
        規範之對象而適用無過失責任。惟學者陳聰富認為醫療
        契約之服務不應採取無過失責任，本院同其見解，理由
        如下：
      1.醫療行為之治療過程與結果，係充滿不確定性與危險性
        ，非醫師所能控制，採取無過失責任制度，非在於醫療
        行為之可歸責性，而僅在於風險之承擔與損害之分配而
        已。由於我國只有少數保險公司提供醫療傷害責任險，
        醫療機構無法經由保險方式分散風險，似非最佳之危險
        分散者。若認為無過失醫療傷害制度係屬社會保險之一
        環，醫療傷害更應由社會全體負擔，而不應要求醫療機
        構獨立承受補償責任。
      2.醫療傷害損失既無法經由保險分散，則必須由病患承擔
        損失，以分散風險，從而必定增加一般患者之醫療費用
        。若因增加醫療費用，使一般患者無法獲得醫療服務，
        是否符合全民醫療之目的，應有疑問。
      3.醫療責任負擔增加，將促使醫師採取「防禦性醫療措施
        」，大量浪費醫療資源，增加社會成本。
      4.認為醫療服務應適用消費者保護法之無過失責任，或係
        認為採取過失責任，病患通常由於醫學知識之欠缺，無
        法證明醫師之醫療過失，以致難以獲得賠償。惟醫療過
        失舉證責任之不易，應以舉證責任之倒置，推定醫療過
        失之存在等方式，對醫師課以舉證免責之義務加以解決
        （民事訴訟法第277條修正理由參照），而非直接對醫
        師課以無過失責任。
        （以上參見陳聰富著《侵權歸責原則與損害賠償》，元
        照出版有限公司，2004年9月版，246-248頁）
    (二)又醫療法於93年4月28日修正時，第82條規定：「醫療
        業務之施行，應善盡醫療上必要之注意。醫療機構及其
        醫事人員因執行業務致生損害於病人，以故意或過失為
        限，負損害賠償責任。」據此，可認為於我國法制上，
        醫療服務不應適用無過失責任，而應回歸侵權行為法之
        過失責任原則。
    (三)綜上，原告主張醫療行為有消保法第7條之適用，被告
        丁○○就其醫療行為雖無過失，被告2人仍應連帶負損
        害賠償云云，尚非可採。
  六、據上所述，原告依侵權行為損害賠償請求權、醫療契約之
      債務不履行損害賠償請求權及消費者保護法第7條醫療服
      務應負無過失責任等法律關係，請求(1)被告2人應連帶給
      付原告丙○○5,240,495元，及自起訴狀繕本送達翌日起
      至清償日止按週年利率百分之五計算之利息；(2)被告2人
      應連帶給付原告劉淑卿1,000,000元，及自起訴狀繕本送
      達翌日起至清償日止按週年利率百分之五計算之利息，為
      無理由，應予駁回。而原告陳明願供擔保聲請宣告假執行
      部分，因本訴經敗訴駁回，其假執行之聲請，已失所依附
      ，應併予駁回。
參、訴訟費用負擔之依據：民事訴訟法第78條、第85條第1項但
    書。
中    華    民    國    97    年    4     月    7     日
                  民事第三庭    法  官  游文科
正本係照原本作成。
如對本判決上訴，須於判決送達後20日內向本院提出上訴狀。
中    華    民    國    97    年    4    月    11    日
                                書記官  謝坤冀


司法院資訊處製作；財團法人民間司法改革基金會備份。
